臺灣高雄地方法院民事判決　　　　　　 100年度訴字第1028號
原　　　告　蘇明照
訴訟代理人　張榮作律師
複代理人　　陳豐裕律師
被　　　告　沈太郎
訴訟代理人　沈定義
上列當事人間拆屋還地事件，本院於民國100年9月16日言詞辯論
終結，判決如下：
  主  文
被告應將坐落高雄市路○區○○段第一九一地號土地上如附圖所
示A 部分（面積七十一點二二平方公尺）之地上物予以拆除，並
將上開土地返還予原告。
被告應給付原告新臺幣壹萬參仟玖佰零參元，及自民國一百年四
月十六日起至清償日止，按週年利率百分之五計算之利息，暨自
民國一百年四月十六日起至交還上開土地之日止，按月給付新臺
幣貳佰參拾參元。
原告其餘之訴駁回。
訴訟費用由被告負擔五分之四，餘由原告負擔。
本判決第一項之履行期間為陸個月。
本判決第一項、第二項於原告以新臺幣貳拾萬元為被告供擔保後
得假執行。
原告其餘假執行之聲請駁回。
  事實及理由
一、原告主張：原告於民國74年12月31日經由拍賣程序取得坐落
    高雄市路○區○○段第191 地號土地（下稱系爭土地）所有
    權，並於75年1 月20日辦畢所有權移轉登記，詎被告未徵得
    原告同意，自80年起即無權占用系爭土地，並於其上興築如
    附圖A 部分所示，面積71.22 平方公尺之加強磚造暨鐵皮加
    蓋3 層樓房1 棟（即門牌號碼高雄市路○區○○路210 巷9
    號房屋，下稱系爭房屋），供己使用，拒將所占用之土地返
    還原告，為此爰依民法第767 條規定，請求被告拆除系爭地
    上物，將所占用之土地返還原告。又被告因占用系爭土地而
    受有相當於租金之利益，經核其自95年3 月30日起至起訴日
    即100 年3 月30日止，按系爭土地申報地價年息8%計算，共
    受有不當得利新台幣（下同）22,062元，相當於每月受有不
    當得利372 元，為此爰依民法第179 條規定，請求被告返還
    前開不當得利等語。並聲明：(一)被告應將坐落於系爭土地上
    如附圖A 部分所示之地上物拆除，並將土地返還原告。(二)被
    告應給付原告27,031元，及自起訴狀繕本送達翌日即100 年
    4 月16日起至清償日止，按年息5%計算之利息，暨自起訴狀
    繕本送達翌日即100 年4 月16日起至返還土地之日止，按月
    給付原告372 元。(三)並願供擔保，請准宣告假執行。
二、被告則以：系爭土地乃訴外人即伊父沈添壽於日據時代向訴
    外人即原地主許開文購入，惟未辦妥所有權移轉登記，俟訴
    外人許德法因繼承取得系爭土地後，伊於72年間徵得許德法
    同意，在系爭土地上興建系爭房屋，並設有房屋稅籍登記，
    許德法當時亦允為辦理系爭土地過戶手續，然因系爭土地當
    時尚有其他共有人，而未及辦理登記，惟伊乃有權占有系爭
    土地。又原告主張以系爭土地申報地價年息8%計算相當於租
    金之不當得利，尚嫌過高等語置辯。並聲明：原告之訴駁回
    。
三、兩造不爭執之事項：
  (一)原告於74年12月31日經拍賣程序取得系爭土地，並於75年1
    月20日辦畢所有權移轉登記。
  (二)系爭房屋係由被告於72年間所起造興建，並以被告為系爭房
    屋之納稅義務人，但未辦理保存登記。
  (三)系爭房屋占用系爭土地如附圖A 部分所示之範圍（面積71.2
    2 平方公尺），系爭土地現在仍由被告占有使用中。
四、本院就兩造必要爭點所為之判斷：
  (一)按所有人對於無權占有或侵奪其所有物者，得請求返還之；
    對於妨害其所有權者，得請求除去之，民法第767 條第1 項
    前段定有明文。又買賣契約僅有債之效力，不得以之對抗契
    約以外之第三人。因此在二重買賣之場合，出賣人如已將不
    動產之所有權移轉登記與在後之買受人，在前之買受人縱已
    占有不動產，在後之買受人自得基於所有權請求在前之買受
    人返還所有物，在前之買受人即不得以其與出賣人間之買賣
    關係，對抗在後之買受人。最高法院83年台上字第3243號著
    有判例要旨可參。被告固舉證人即許開文之孫許寶源之證詞
    為據，辯稱系爭土地原係伊向原地主許開文所購入，乃為有
    權占用云云。惟被告與許開文間之買賣縱屬真實，揆諸前揭
    說明，渠等間之買賣契約僅具債權效力，並不得對抗契約以
    外之第三人，自無從據此對抗已辦妥所有權登記之原告。至
    被告雖已就系爭房屋辦理房屋稅籍登記，然此係政府機關向
    房屋所有人課徵稅款之依據，並不因此而使被告之無權占有
    轉變成有權占用，被告上開所辯，自非可採。故原告本於所
    有權人之地位，依民法第767 條規定，請求被告拆除其所占
    用系爭土地如附圖A 部分所示之範圍（面積71.22 平方公尺
    ）之地上物後返還土地，核屬有據，應予准許。
  (二)次按，「依不當得利之法則請求返還不當得利，以無法律上
    之原因而受利益，致他人受有損害為其要件，故其得請求返
    還之範圍，應以對方所受之利益為度，非以請求人所受損害
    若干為準，無權占有他人土地，可能獲得相當於租金之利益
    為社會通常之觀念，是被上訴人抗辯其占有系爭土地所得之
    利益，僅相當於法定最高限額租金之數額，尚屬可採。」、
    「建築房屋之基地租金，依土地法第105 條準用同法第97條
    規定，以不超過該土地申報價額年息10% 為限，而該條所謂
    土地價額，依土地法施行法第25條規定，係指法定地價而言
    。又法定地價，依土地法第148 條規定，係指土地所有權人
    依土地法所申報之地價，在平均地權條例施行區域，當係指
    土地所有權人於地政機關舉辦規定地價或重新規定地價之時
    ，於公告申報地價期間內自行申報之地價而言，未於該期間
    內申報者，則應以公告地價為其申報之地價 (參看該條例第
    16條)。 」，最高法院61年度台上字第1695號、75年度台字
    第378 號分別著有裁判要旨可參。查系爭土地左右兩旁均為
    空地，附近為一般民宅住家，對外以僅容一部車出入之高雄
    市路○區○○路210 巷連接雙向兩線道之新生路，附近並無
    市場、學校，生活機能並非甚佳等情，此經本院會同高雄市
    路竹地政事務所人員到場勘測屬實，並製有勘驗筆錄、照片
    等件附卷足稽，而系爭土地於93年1 月、96年1 月、99年1
    月之申報地價各為720 元、784 元、784 元，亦有地價第二
    類謄本在卷可佐。今被告既占用原告所有之系爭土地71.22
    平方公尺，依社會通常之觀念，其自因此可能獲得相當於法
    定最高限額租金數額之租金利益自明，惟依該地之公告現值
    、土地使用分區、地處狀況觀之，本院認被告無權占用系爭
    土地，所受利益應以前開申報地價年息5 ﹪計算為適當。原
    告主張應以申報地價年息8%計算相當於租金之不當得利，尚
    非可採。又被告所有系爭建物占有系爭土地面積既為71.22
    平方公尺，已如前述，據此計算原告起訴前回溯5 年即95年
    3 月30日起至起訴狀繕本送達被告日即100 年4 月15日止，
    原告所得請求不當得利金額應為13,903元【計算式：95年3
    月30日至95年12月31日，申報地價為每平方公尺720 元，72
    0 ×71.22 ×5 ％×9/12＝1922.94 ，96年1 月至100 年4
    月15日，申報地價為每平方公尺784 元，784 ×71.22 ×5
    ％×（51/12 ＋15/365）＝11980 ，1923＋11980 ＝13903
    ，元以下四捨五入】；而自100 年4 月16日起至交還系爭土
    地日止之不當得利金額每月應為233 元（計算式：784 ×71
    .22×5 ％÷12＝232.6 ，元以下四捨五入）。
  (三)綜上所述，被告無權占有原告所有之系爭土地，因此而受有
    占有利益，致原告受有相當於租金之損害。從而，原告依民
    法第767 條之規定，請求被告拆除系爭土地如附圖A 部分所
    示面積之地上物並返還所占用之土地；並依不當得利之規定
    ，請求被告給付起訴前5 年起即自95年3 月30日起至100 年
    4 月15日止之不當得利金額13,903元，及自起訴狀繕本送達
    翌日即100 年4 月16日起至清償日止，按年息5 ％計算之利
    息，暨自100 年4 月16日起至交還系爭土地之日止，按月給
    付233 元部分，洵屬有據，應予准許。逾此部分之請求，即
    屬無據，應予駁回。
  (四)又「判決所命之給付，其性質非長期間不能履行，或斟酌被
    告之境況，兼顧原告之利益，法院得於判決內定相當之履行
    期間或命分期給付。經原告同意者，亦同。」，民事訴訟法
    第396 條第1 項定有明文。本件主文第1 項拆屋還地部份，
    非立時可就，而經詢問原告是否願意予被告履行期間，原告
    亦表示由本院斟酌，並無意見等語（本院卷第91頁），本院
    斟酌實際情況，及被告居住系爭房屋使用已有多年等情，爰
    斟酌被告境況及原告利益，酌定履行期間為6 個月，以資兼
    顧。
五、本件原告陳明願供擔保請准為假執行之宣告，經核並無不合
    ，爰酌定相當之擔保金額准許之。至原告敗訴部分，其假執
    行之聲請即失所附，應併予駁回。
六、本件為判決之基礎已臻明確，兩造其餘之陳述及所提其他證
    據，經本院斟酌後，認為均於判決之結果無影響，亦與本案
    之爭點無涉，自無庸逐一論述，併此敘明。
七、結論：原告之訴為一部有理由、一部無理由，合依民事訴訟
    法第79條、第390 條第2 項，判決如主文。
中    華    民    國   100    年    9     月    30    日
                     民事第五庭法  官  郭宜芳
以上正本係照原本作成。
如對本判決上訴，須於判決送達後20日內向本院提出上訴狀。如
委任律師提起上訴者，應一併繳納上訴審裁判費。
中    華    民    國   100    年    9     月    30    日
                                書記官  何秀玲